台灣高等法院刑事判決　　　　　　　　　　　　九十一年度重上更(三)字第七二號
　　上　訴　人
　　即　自訴人　甲○○
　　被　　　告　乙○○
　　選任辯護人　葉大慧
右上訴人因自訴被告偽造有價證券等案件，不服台灣台北地方法院八十三年度自字第
一二三五號，中華民國八十四年三月三十日第一審判決，提起上訴，判決後，經最高
法院第三次發回更審，本院判決如左：
        主  文
上訴駁回。
        理  由
一、自訴意旨略以：自訴人甲○○於八十二年二月二十日參加被告乙○○所召集每會
    新台幣（以下同）五萬元互助會一會，開標地點為臺北市○○路四六號二樓，會
    期自八十二年二月二十日至八十三年十二月二十日止，連同會首計二十三人次，
    採內標方式，乙○○卻因其夫鄭建國經營之窗前企業有限公司（下稱窗前公司）
    遭火災波及，需錢裝潢，竟意圖為自己不法之所有，於八十二年八月二十日，在
    上開地點，未經自訴人之同意，在標單上擅自偽造「甲○○」之署押，並填寫出
    標之金額一萬三千七百元，製作會單（會單於標會後已拋棄）持以行使而冒標得
    標，得款八十八萬零八百元，足以生損害於甲○○及各該互助會之活會會員，因
    認被告涉有刑法第二百十六條第二百十條行使偽造文書罪及第三百三十九條第一
    項詐欺罪嫌云云。案經甲○○向原審法院提起自訴。
二、按犯罪事實應有積極證據以證明之，倘證據不足或不適於證明犯罪事實，則不得
    以擬制或推測方法為判斷之基礎，最高法院迭著有判例可循。經查，本件自訴人
    指被告有上開盜標會款之犯行，係以被告已承認以自訴人名義標取金額屬實，會
    員涂黃碧雲可為作證及有互助會會單乙紙資為佐證為論據。然訊之被告乙○○則
    矢口否認前揭被訴犯行，並辯稱：本件標會係事前經自訴人同意而借標，此自訴
    人於事後各期會款，均持續繳交五萬元死會款，可得證明。又因被告借得本件得
    標金額，乃提前於八十二年底即准自訴人加入被告之夫鄭建國所營窗前公司為股
    東，應繳股金即由本件借標款項另加銀行借款償還支付，後來公司經營不善，自
    訴人才後悔等語。
三、查八十二年底因自訴人需款應用，被告夫妻乃以窗前公司名義（自訴人為連帶保
    證人）向台灣省合作金庫貸款四百十萬元，其中自訴人取走三百萬元，而在該三
    百萬元中持以清償自訴人在華南銀行之貸款一百七十萬元，其餘一百餘萬元則由
    自訴人陸續領取，此筆貸款尚剩一百餘萬元，則由被告另加上述借會標得八十八
    萬零八百元及利息以九十萬計算，合計二百萬元，代自訴人支付加入窗前公司為
    股東之股金，以作抵欠等情，業據被告自始詳為供明在卷，並提出合作金庫取款
    憑條及匯款代收入傳票影本及債務清償影本均附一審卷可考（見一審卷第一四四
    至第一五六頁），自訴人不否認被告有代清償華銀債務之事及坦承支出證明書上
    之簽名為真正，有陸續拿到錢無誤（見一審卷第一一四頁反面、一一五頁），雖
    自訴人另稱向被告所拿之錢是伊匯自日本予被告代其處理事務之款，然迄未能提
    出任何證據以實其說。又自訴人於八十二年十二月入股為窗前股東，股權有二百
    萬元，有該公司董事、股東名冊影本附卷可憑（見一審卷第一一八頁反面）。證
    人賀道弘亦證指本件股東變更登記是伊承辦，於八十二年十二月辦理，乙○○說
    持有自訴人印章，伊謂最好不用，乙○○才叫伊刻的云云，此復為自訴人於原審
    坦認並同意被告去刻其私章（見一審卷第一七六、一七七頁），則證人賀道弘所
    指變更自訴人為股東之時間則與向合作金庫貸款時間相符，被告於本院調查時亦
    稱因於八十二年八月間已蒙自訴人同意借用標金，故於當年底提前准自訴人加入
    為股東，迄八十三年初向合庫借錢，乃將所剩一百餘萬加上向自訴人借用標會所
    得八十八萬零八百元加上利息作價九十萬元，合計二百萬元以完抵股款，未再清
    償自訴人會款等語，則屬可信而有據。查證人林旗雲於本審到庭證稱：乙○○之
    會單是伊打製，甲○○之會款有時候會託伊代收，有收過活會，亦收過死會款，
    死會款是五萬元云云（見本審九十一年五月二十二日調查筆錄），顯見被告借用
    自訴人之本件標會，事前已取自訴人同意，否則何願意支付死會款，則被告經授
    權而製作自訴人名義之標單而提出競標，難認係冒標無權製作，且上述借款會款
    抵付自訴人應付之股款，被告即自始無不法所有之意圖甚明。再者，自訴人所舉
    證人涂黃碧雲於本院前審係證稱：伊亦是會員，每次標會都去看，乙○○有時接
    聽電話後也會自己寫標單，然後記是某某人寄標的‧‧‧甲○○曾打電話問我這
    次誰得標並告知他是甲○○，我即對他說你之前就已經標走了等語（見本院上訴
    卷第一一一頁），此項證言，亦僅就自訴人之一會已經標走，尚非活會而已，並
    未就被告未經自訴人同意而冒標該會款之事實而陳證，自不能採憑為被告不利之
    證據，況該證人復以書面表明因受被告之陷害為法院論罪處緩刑，心有不甘云云
    （見上訴卷第一０一頁），即該證人與被告因互助會糾紛，被訴妨害自由，經判
    處拘役四十天並宣告緩刑，有原審法院八十四年度易字第三六九六號刑事判決書
    附卷可考（附最高法院八十六年度台上字第０三四七八號卷第二三頁），則雙方
    已有怨隙，其證言已難免有袒頗之可能，自不能遽予採信。除外，復查無其他積
    極證據足證被告之上開被訴犯行。
四、原審乃依前論據，認不能證明被告此部分之犯罪，而諭知無罪，經核並無不合，
    自訴人仍執陳詞，上訴指摘原判決此部分為不當，請求對被告改判論罪科刑，則
    核無理由，應予駁回。
五、自訴人甲○○經合法傳喚，無正當理由未到庭，爰不待其陳述，逕行判決。
據上論斷，應依刑事訴訟法第三百六十八條、第三百三十一條第一項後段，判決如主
文。
中    華    民    國      九十一      年      七      月      三十      日
                                台灣高等法院刑事第一庭
                                    審判長法  官  李  相  助
                                          法  官  魏  新  國
                                          法  官  黃  聰  明
右正本證明與原本無異。
自訴人如不服本判決，應於判決收受送達後十日內向本院提出上訴書狀，其未敘述上
訴之理由者並得於提起上訴後十日內向本院補提理由書（均須按他造當事人之人數附
繕本）。
                                          書記官  耿  鳳  君
中    華    民    國      九十一      年      七      月      三十一    日
